【裁判字號】    97,非抗,72
【裁判日期】    970905
【裁判案由】    聲明異議
【裁判全文】
臺灣高等法院民事裁定                  97年度非抗字第72號
再  抗告人  甲○○○○○
法定代理人  乙○○
再抗告人因與相對人臺灣臺北地方法院登記處間聲明異議事件，
對於中華民國97年5月26日臺灣臺北地方法院97年度抗字第25號
所為裁定提起抗告，本院裁定如下：
    主      文
再抗告駁回。
再抗告程序費用由再抗告人負擔。
    理      由
一、原裁定以：法院登記處就法人登記事項，首就管轄、聲請程
    式、聲請事項是否適於登記、文件是否完備、證明文件是否
    相符等節為形式審酌。後就法人設立目的是否違反法律、公
    序良俗、章程、捐助章程或遺囑內容是否違反法令或設立目
    的、聲請登記財產是否不實等節為實質審查。如形式審查結
    果，聲請不合程式或有其他欠缺可補正者，即應於收案後酌
    定期間命其補正，於補正後登記，如未補正則駁回其聲請。
    此時聲請人如有不服即可提出異議。抗告人依非訟事件法第
    96條之規定就相對人即原法院登記處所為補正之程序處分聲
    明異議，難謂有據。至於抗告人主張其章程第25條係遵循人
    民團體法第25條規定所制定，而人民團體法與民法相較，應
    居於特別法之地位應優先適用乙節是否可採，屬於登記處是
    否准駁之實體問題，登記處既尚未為准駁之處分，原裁定自
    無從審酌。乃裁定駁回抗告人之抗告。經核無不合。
二、再抗告意旨略以：(一)非終局處分如法律無特別規定不得聲明
    異議時，則以反面解釋自當允許當事人聲明異議。非訟事件
    並未區分程序進行或不進行中之處分，非訟事件法並未明文
    禁止聲明異議，是不論是否為終局處分，當事人依法均得聲
    明不服。(二)非訟事件法已明文規定得聲明異議。非訟事件法
    第96條規定重點於登記處於處理登記事務是否有違法或不當
    。若有此情事，即得依法聲明異議，原裁定及抗告法院裁定
    均認定程序進行中處分不得聲明異議，係故意增加法律所無
    之要件而損害人民之訴訟救濟途徑。(三)抗告法院裁定中一再
    引述非訟事件法修正前相關規定以為佐證，惟查其所持之理
    由，顯係增加法律中所無之要件，而損及人民之訴訟權，自
    應予以廢棄。退步言，縱抗告法院裁定所持理由可採，本案
    係屬可歸責於相對人原法院登記處之原因，致使再抗告人無
    法提起救濟，依法不應將此不利益歸由再抗告人承擔。因本
    案相對人於96年10月8 日來函要求補正，再抗告人不服，於
    96年10月12日聲明異議，此時相對人再次於96年10月15日函
    覆表示其認為聲明異議無理由，仍要求再抗告人補正。再抗
    告人已具狀表明不予補正，此時，就相對人96年10月15日之
    通知，應當解釋已駁回再抗告人之主張，而不得拘泥於其所
    用之文字。否則，若相對人一再來函要求再抗告人補正，卻
    遲遲不作成駁回決定時，再抗告人如何提起司法救濟等語。
三、按非訟事件法第96條、第92條分別規定：「關係人認登記處
    處理登記事務違反法令或不當時，得於知悉後10日內提出異
    議。但於處理事務完畢後已逾2 個月時，不得提出異議。」
    、「法人登記之聲請有違反法律、不合程式或其他欠缺而可
    以補正者，登記處應酌定期間，命聲請人補正後登記之。逾
    期不補正者，駁回其聲請。」。法人及夫妻財產制契約登記
    規則第5 條規定：「聲請不合程式或有其他欠缺而可以補正
    者，應於收案後3日內酌定期間命其補正，並於補正後3日內
    登記完畢。逾期不補正者，駁回其聲請。駁回聲請之處分，
    應以正本送達聲請人，並記明聲請人如有不服，得於送達後
    10日內聲明異議。」次按法院登記處於登記前，應審查有無
    下列各款情形：一事件不屬該登記處之法院管轄者。二聲請
    登記事項不適於登記者。三應提出之證明文件不完備者。四
    所提出之財產目錄，其記載與證明文件不相符者。五聲請不
    備其他法定要件者。法人及夫妻財產制契約登記規則亦有明
    文。是法院登記處就法人登記事項，就應審查管轄、聲請登
    記事項是否適於登記、提出證明文件是否完備等為形式審查
    ，復就其他法定要件之具備為實質審查，最後就該登記案件
    為准駁之處分。補正處分既係給予聲請人於程序中補救之機
    會，且基於非訟程序迅速、簡易之性質，聲請人就補正處分
    之不服，得於最終准駁處分作成時，提出異議，一併審查之
    。故對於補正處分之不服，應適用非訟事件法第92條規定。
四、查再抗告人為主管機關內政部核准成立之團體，再抗告人向
    原法院登記處申請為法人登記，經原法院登記處於96年10月
    8 日以96法登社字第99號通知再抗告人因其章程第25條不符
    民法第51條第2 項規定，應補正章程之變更。再抗告人對前
    開補正通知具狀聲明異議，原法院登記處於96年10月15日再
    次發函通知再抗告人應依前開96年10月8 日補正函內容補正
    ，再抗告人仍對此具狀表示異議。依據前開說明，原法院登
    記處就再抗告人章程不符民法規定之部分，命再抗告人應予
    補正，係依法所為之通知，登記處該命補正之行為非屬非訟
    事件法第96條規定違反法令或不當之情形，再抗告人就該補
    正處分有所不服，自不得依據非訟事件法第96條規定提出異
    議，惟仍得於最終准駁處分時提起異議，其救濟程序並無損
    害。
五、再抗告人指摘原裁定適用法規顯有錯誤，所涉法律見解有原
    則上重要性之情事，為無理由。原裁定駁回再抗告人之抗告
    ，於法並無不合。再抗告意旨猶執前詞，指摘原裁定不當，
    求予廢棄，為無理由。
六、據上論結，本件再抗告為無理由，爰裁定如主文。
中    華    民    國    97    年    9     月    5    日
                    民事第二庭
                        審判長法  官  吳謙仁
                              法  官  蘇瑞華
                              法  官  李瓊蔭
正本係照原本作成。
中    華    民    國    97    年    9     月    9     日
                              書記官  王才生


司法院資訊處製作；財團法人民間司法改革基金會備份。
